---
title: "Lista 9 [AD-UFPE-2019]"
author: "Antonio Fernandes"
date: "11 de maio de 2019"
output: pdf_document
---
\renewcommand{\contentsname}{Conteúdo}
  
\tableofcontents  

```{r setup, include=FALSE}
knitr::opts_chunk$set(echo = TRUE)
```

# Apresentação

Este documento apresenta as respostas da lista de exercícios 9 da disciplina de Análise de dados.

O link está disponível no GitHub: https://github.com/alvesat/AD_9


## Questão 1

### a)

Caso a correlação entre Zi e Xi é igual a 0, não acontece nenhum efeito em $\beta$, mas a conclusão acerca da variável dependente estará distorcida.

### b)

Se Zi e Xi estão correlacionados, então Zi é uma variável omitida (viés de variável omitida) e deve ser incluída no modelo. Dado que a correlação entre Zi e Xi é positiva, significa que ambas as variáveis explicam uma mesma parcela da variação em Y. 

### c)

Do mesmo modo, caso Zi e Xi estejam negativamente correlacionadas, então Zi é uma variável omitida (viés de variável omitida) e deve ser incluída no modelo. Dado que a correlação é negativa, significa que a inclusão de Zi no modelo irá reduzir o efeito de Xi em $\beta$.

## Questão 2

A tabela 9.4 apresenta o resultado de três modelos de regressão de salários de professores nos estados americanos e no distrito de colúmbia.

O modelo *A* contém apenas a variável *porcentagem de residentes no estado que possuem ensino superior*. O efeito dessa variável na VD é de 704.02 (com p-valor < 0.05). O $R^2$ do modelo é de 0.34.

Já o modelo *B* apresenta apenas a variável *Renda per capita*. O efeito dessa variável na VD é de 0.68 (com p-valor < 0.05). O $R^2$ do modelo é de 0.47.

## Questão 3

O modelo *C* da tabela 9.4 contém as duas variáveis independentes (do modelo *A* e do modelo *B*). O efeito da variável *porcentagem de residentes no estado que possuem ensino superior*
é de 24.56 mas não é significativo (p-valor > 0.05) enquanto que o efeito da variável  *Renda per capita* é de 0.66 e significativo (p-valor > 0.05). Nesse caso, podemos concluir que as VIs estão correlacionadas, ocorrendo o viés de variável omitida tanto no modelo *A* quanto no modelo *B*.

## Questão 4.1

### a)

Modelo com as variáveis do banco *worldrecall.txt*

```{r}

# lendo banco worldrecall

worldrecall <- read.delim("~/Dados/Listas/AD_9/AD_9/worldrecall.txt")

  # modelo linear

Linear <- lm(prop ~ time, data = worldrecall)

  # resumo do modelo

summary(Linear)

```

O resutado do modelo mostra um efeito de -0.00005571 da VI na VD. Entretanto o resultado apenas se mantém significativo com o P-valor < 0.1. O  $R^2$ do modelo é de 0.53.

Entretanto, é necessário verificar se o modelo está devidamente ajustado.

```{r}

  # ajuste do modelo

plot(worldrecall$time, worldrecall$prop)
abline(lm(prop ~ time, data = worldrecall), col = 'red')

plot(Linear, which=2, col=c("red")) # Residuals vs Fitted Plot

plot(Linear, which=1, col=c("blue")) # Q-Q plot



```

Com base nos gráficos acima, podemos concluir que a relação entre as variáveis do modelo não é linear. A linha de regressão do gráfico mostra que as observações da variável independente não possuem um comportamento linear, do mesmo modo que o gráfico de residuals vs fitted. 

Por isso, a variável independente do modelo será transformada em log

```{r}
  # colocando vi em log

worldrecall$timeln <- log(worldrecall$time)

  # modelo linear

Linear_ln <- lm(prop ~ timeln, data = worldrecall)

  # resumo do modelo

summary(Linear_ln)

```
O modelo Level-log mostra que a variável independente tem um efeito negativo e estatisticamente significativo na VD (P-valor < 0.05). O $R^2$ do modelo é de 0.989, mostrando que a VI explica quase que completamente a variância da VD. Para interpretar o modelo, é necessário efetuar uma transformação:

```{r}

(-0.079227/100)

```
Isso significa que 1% de variação em Xi implica em -0.00079227 de variação em Yi. Agora vamos verificar o ajuste do modelo

```{r}
# ajuste do modelo

plot(worldrecall$timeln, worldrecall$prop)
abline(lm(prop ~ timeln, data = worldrecall))

plot(Linear_ln, which=2, col=c("red")) # Residuals vs Fitted Plot

plot(Linear_ln, which=1, col=c("blue")) # Q-Q plot

```
Ao observar os gráficos, percebemos que, com a transformação da variável independente em log, o modelo apresenta um ajuste adequado e uma relação linear entre as variáveis.


### b)

Modelo com as variáveis do banco *worldrecall.txt*

```{r}

# lendo banco shortleaf

shortleaf <- read.delim("~/Dados/Listas/AD_9/AD_9/shortleaf.txt")

# modelo linear

Linear <- lm(Vol ~ Diam, data = shortleaf)

# resumo do modelo

summary(Linear)

```
Os resultados mostram que o aumento de 1 unidade na VI leva a um aumento de 6.84 na VD. O resultado é estatisticamente significante (p-valor < 0.05) e o $R^2$ do modelo é de 0.89. 

```{r}
# ajuste do modelo

plot(shortleaf$Diam, shortleaf$Vol)
abline(lm(Vol ~ Diam, data = shortleaf), col = 'red')

plot(Linear, which=2, col=c("red")) # Residuals vs Fitted Plot

plot(Linear, which=1, col=c("blue")) # Q-Q plot

```
Os gráficos para analisar o ajuste do modelo mostram que a relação entre as duas variáveis não é linear. Ou seja, é necessário executar transformações na VD, VI ou em ambas. Para verificar isso, serão analisados o histograma de cada variável.  

```{r}
hist(shortleaf$Diam)
hist(shortleaf$Vol)
```
Observando os histogramas das duas variáveis, observa-se que ambas não apresentam uma distribuição próxima da normal. Assim, ambas serão transformadas em log.

```{r}

  # logaritmo das duas variáveis

shortleaf$diam_log <- log(shortleaf$Diam)
shortleaf$Vol_log <- log(shortleaf$Vol)  

```
Com as variaveis transformas em log, vamos executar outro modelo linear:

```{r}

# modelo linear

Linear <- lm(Vol_log ~ diam_log, data = shortleaf)

# resumo do modelo

summary(Linear)

```
Os resultados do modelo mostra que 1% de variação na Variável Independente implica em 2,56% de variação na VD. Esse resultado é estatisticamente significativo (p-valor < 0.05) O $R^2$ do modelo é de 0.97. Agora, iremos verificar o ajuste do modelo:

```{r}
# ajuste do modelo

plot(shortleaf$diam_log, shortleaf$Vol_log)
abline(lm(Vol_log ~ diam_log, data = shortleaf), col = 'red')

plot(Linear, which=2, col=c("red")) # Residuals vs Fitted Plot

plot(Linear, which=1, col=c("blue")) # Q-Q plot

```
Como é possível observar, os gráficos mostram que o modelo linear com as variáveis em log apresentam uma relação linear, mostrando que o modelo é adequado.

### c)

Modelo com as variáveis do banco *mammgest*

```{r, results='hide', message=FALSE, warning=FALSE}

library("readxl")

# lendo banco mammgest

mammget <- read_excel("mammget.xlsx", col_types = c("numeric","numeric"))
```

```{r}
# modelo linear

Linear <- lm(length ~ birtwgt, data = mammget)

# resumo do modelo

summary(Linear)

```
Os resultados mostram que o aumento de 1 unidade na VI leva a um aumento de 3.59 na VD. O resultado é estatisticamente significante (p-valor < 0.05) e o $R^2$ do modelo é de 0.82. 

```{r}
# ajuste do modelo

plot(mammget$birtwgt, mammget$length)
abline(lm(length ~ birtwgt, data = mammget), col = 'red')

plot(Linear, which=2, col=c("red")) # Residuals vs Fitted Plot

plot(Linear, which=1, col=c("blue")) # Q-Q plot

```
Os gráficos para analisar o ajuste do modelo mostram que a relação entre as duas variáveis não é linear. Ou seja, é necessário executar uma transformação logaritmica na VI.  


```{r}

  # logaritmo da VI

mammget$birtwgt_log <- log(mammget$birtwgt)  

```
Com as variaveis transformas em log, vamos executar outro modelo linear:

```{r}

# modelo linear

Linear <- lm(length ~ birtwgt_log, data = mammget)

# resumo do modelo

summary(Linear)

```
Os resultados do modelo mostra que 1% de variação na Variável Independente implica em 0.56 de variação na VD. Esse resultado é estatisticamente significativo (p-valor < 0.10) O $R^2$ do modelo é de 0.54. Agora, iremos verificar o ajuste do modelo:

```{r}
# ajuste do modelo

plot(mammget$birtwgt_log, mammget$length)
abline(lm(length ~ birtwgt_log, data = mammget), col = 'red')

plot(Linear, which=2, col=c("red")) # Residuals vs Fitted Plot

plot(Linear, which=1, col=c("blue")) # Q-Q plot

```
Como é possível observar, os gráficos mostram que o modelo linear com a VI em log apresenta uma relação linear um pouco melhor que o modelo anterior, sendo esse modelo mais adequado para análise.


## 4.2

### a)

Os modelos polinomiais apresentam uma distribuição dos dados não linear, que pode apresentar variações de acordo com o grau do modelo (quadrático, cúbico, etc). Desse modo, um modelo quadrático em um grafico de *residuals vs fitted* por exemplo tende a apresentar a distribuição dos dados de uma maneira não linear e não aleatório, mas como uma parábola. Assim, o arcabouço que temos acerca dos modelos lineares não é o apropriado para o desenvolvimento de modelos polinomiais. Os critérios de ajustes de um modelo linear não são os mesmos para um modelo polinomial.

### b)

Modelo com as variáveis do banco *bluegills*

```{r}

# lendo banco bluegills

bluegills <- read.delim("~/Dados/Listas/AD_9/AD_9/bluegills.txt")

# modelo linear

Linear <- lm(length ~ age, data = bluegills)

# resumo do modelo

summary(Linear)

```
O resultado do modelo linear apresenta um resultado estatisticamente positivo da VI sobre VD (p-valor < 0.05). O aumento de uma unidade na VI representa o aumento de 22.31 unidades na VD. O $R^2$ do modelo é de 0.73. Vamos ver o ajuste do modelo:

```{r}
# ajuste do modelo

plot(bluegills$age, bluegills$length)
abline(lm(length ~ age, data = bluegills), col = 'red')

plot(Linear, which=2, col=c("red")) # Residuals vs Fitted Plot

plot(Linear, which=1, col=c("blue")) # Q-Q plot


```
Os resultados do ajuste do modelo mostram claramente que as relações entre as duas variáveis não seguem uma relação linear. Desse modo, é necessário executarmos um modelo quadrático.

```{r}

# elevando a VI ao quadrado

bluegills$age_sq <- bluegills$age^2

# rodando o modelo com a vi ao quadrado

Linear <- lm(length ~ age + age_sq, data = bluegills)

# modelo

summary(Linear)

```

O sumário do modelo mostra que a capacidade explicativa do modelo é de 0.79 ($R^2$) em detrimento de 0.73 do modelo anterior. 


```{r}

# ajuste do modelo

hist(Linear$residuals)

```
Como podemos observar com o histrograma, os residuos do modelo se aproximam bastante de uma distribuição normal, mostrando uma maior adequação do modelo. Para verificar o efeito da VI na VD, não podemos interpretar como um modelo linear, mas é necessário levar em conta as duas VIs de mandeira simultanea. Para isso, vamos utilizar o comando abaixo que sumariza estes resultados:

```{r}

Linear$fitted.values

```

Nesse caso, os resultados mostram que o aumento de uma unidade na VI não é o mesmo para todo aumento. Ou seja, o aumento de 0 para 1 unidade da VI resulta em um efeito na VD diferente do aumento da unidade 37 para a 38 da VI. Isso se dá devido a curva do modelo não ser linear, apresentado valores diferentes de acordo com o valor observado. 

